【裁判字號】    99,上訴,3096
【裁判日期】    991021
【裁判案由】    違反藥事法等
【裁判全文】
臺灣高等法院刑事判決                99年度上訴字第3096號
上  訴  人
即  被  告  甲○○
選任辯護人  陳萬發律師
上列上訴人因違反藥事法等案件，不服臺灣桃園地方法院99年度
訴字第434號，中華民國99年8月9日第一審判決(起訴案號：臺灣
桃園地方法院檢察署98年度偵字第18264號)，提起上訴，本院判
決如下：
    主  文
原判決關於民國98年7月第2週某日、98年7 月28日轉讓禁藥部分
及執行刑，均撤銷。
甲○○被訴於民國98年7月第2週某日及98年7 月28日轉讓禁藥部
分，均無罪。
其他上訴駁回。
    事  實
甲○○明知甲基安非他命為毒品危害防制條例所管制之第二級毒
品，且安非他命類藥物係藥事法規定之禁藥，無正當理由不得轉
讓，詎於民國98年7月31日下午3時30分前之某時，在桃園縣觀音
鄉○○路○段729號其前妻所開設之「九條檳榔攤」內，將其施用
剩餘、可供單次施用之微量 (重量不詳，但無證據證明純質淨重
達10公克以上)甲基安非他命，無償轉讓予TINO FRANKLIN ALANG
DEO(下稱TINO)，嗣於同日下午3時30分許，TINO施用完甲○○所
提供之甲基安非他命，而清洗吸食器時，經警查獲。
    理  由
壹、證據能力方面
一、證人TINO於偵查中以證人身分向檢察官所為之陳述，業經檢
    察官諭知具結之義務及偽證之處罰後具結，且檢察官亦無何
    違法取供之顯不可信之情況，復於原審經交互詰問，已保障
    上訴人即被告甲○○、辯護人之對質詰問權，該證人於檢察
    官偵查中之證詞自得作為證據。
二、證人TINO於原審99年 6月29日作證後，原審審判長以證人屬
    偽證罪嫌之現行犯，諭知當庭逮捕，並即解送臺灣桃園地方
    法院檢察署，此有該次審判筆錄、臺灣桃園地方法院檢察署
    99年度內1字第6375號訊問筆錄在卷可稽(詳原審訴字卷第47
    頁反面、第63頁)，其逮捕程序，與刑事訴訟法第88條第1項
    、第92條第 1項規定尚無違背。而證人TINO嗣經原審再度傳
    喚，於99年7月27日到庭作證，距其經逮捕之日將近1月，難
    認其該次陳述有受逮捕之不當影響，且其該次作證經審判長
    諭知具結之義務及偽證之處罰後具結，並經交互詰問，所為
    證述自有證據能力。辯護人於本院審理中謂證人TINO於99年
     7月27日在原審之陳述，受逮捕影響而無證據能力云云，尚
    有誤會。
三、其餘認定本案犯罪事實之非供述證據(詳後述)，查無違反法
    定程序取得之情，依刑事訴訟法第158條之4規定反面解釋，
    應具證據能力。
貳、實體方面
甲、有罪(即上訴駁回)部分
一、訊據被告矢口否認有何轉讓禁藥之犯行，辯稱：其未曾提供
    甲基安非他命供TINO施用，當日係友人「阿東」及「小林」
    拿毒品給TINO施用，吸食器也是「阿東」及「小林」所有云
    云。經查：
  (一)98年7月31日下午3時30分許，在桃園縣觀音鄉○○路 ○段72
    9 號被告前妻所經營之「九條檳榔攤」內，證人TINO為警查
    獲持有吸食器 1只，而該吸食器經警送驗之結果，檢出有第
    二級毒品甲基安非他命成分；另證人TINO警詢後採集尿液送
    驗之結果，呈現安非他命、甲基安非他命之陽性反應。此為
    被告所不否認，並據證人TINO於檢察官訊問及原審審理時證
    述明確，復有桃園縣政府警察局楊梅分局搜索扣押筆錄、臺
    灣檢驗科技股份有限公司濫用藥物檢驗報告、憲兵司令部刑
    事鑑識中心鑑定書各 1份附卷可佐，此部分之事實，應堪認
    定。
  (二)證人TINO於98年11月2日檢察官偵查時結證稱：98年7月31日
    我有至被告之檳榔攤，幫被告修理喇叭，被告有將他施用剩
    下的安非他命親手交給我施用，我未給被告錢，於被查獲前
    甫施用毒品完畢，而警察在我身上查獲吸食器不是我的等語
     (詳偵卷第80頁)。復於99年7月27日原審審理時證述：我之
    前在檢察官訊問時稱證98年 7月31日，被告在「九條檳榔攤
    」有提供我安非他命施用是實在的，數量我不清楚，就是放
    在吸食器上的數量，被告施用剩餘的給我施用，我知道吸食
    器是被告的，但是我不知道毒品的來源為何等語 (詳原審訴
    字卷第84-86頁)。核其上開證述，均大致相符。按施用毒品
    者供出毒品來源，因而破獲者，得減輕其刑，是該毒品來源
    之證言，屬有利於己之供述，縱無瑕疵，固亦不得作為認定
    犯罪之唯一證據，仍須以補強證據證明確與事實相符，但所
    謂「補強證據」，係指除該供述本身外，其他足以佐證該供
    述確具有相當程度真實性之證據而言。其所補強者，不以事
    實之全部為必要，祇須因補強證據與該供述相互印證，依社
    會通念，足使犯罪事實獲得確信者，即足當之。查證人TINO
    為警查獲後，其身上扣得之吸食器，確有殘留甲基安非他命
    ；而證人TINO經警採集尿液送驗之結果，呈現甲基安非他命
    之陽性反應，均如前述；且證人TINO經原審法院以98年度毒
    聲字第1135號裁定送觀察、勒戒後，認無繼續施用毒品傾向
    ，經臺灣桃園地方法院檢察署檢察官以98年度毒偵字第3805
    號為不起訴處分，有該不起訴處分書在卷可考 (詳原審訴字
    卷第18頁) 。另參以被告於本院坦承：證人TINO可以聽得懂
    簡單中文，經常會經過「九條檳榔攤」，也曾主動幫其修理
    音響，其亦曾開計程車搭載證人TINO之妻長達一年之久，且
    偶爾請證人TINO喝啤酒等語 (詳本院卷第26頁反面、第43頁
    ) ，足認被告與證人TINO不僅無怨隙或債務糾紛，且交情堪
    稱良好，衡情證人TINO當無虛偽陳述而誣陷被告之必要，且
    被告將其施用剩餘之微量甲基安非他命免費提供證人TINO施
    用，亦無違常情。綜上事證，均足以補強並擔保證人TINO上
    開證述之真實性。
  (三)至證人TINO於99年6月29日在原審審理時雖另證述：98年7月
    月31日其在「九條檳榔攤」所施用之安非他命，係被告朋友
    所提供，非被告轉讓云云 (詳原審訴字卷第42-47頁)。惟證
    人TINO嗣於99年7月27日原審審理時證述：99年6月29日我在
    法院作證時，所說98年 7月31日施用之毒品係被告之友人提
    供的係不實在，因為開庭前我在住處附近市場遇到被告，被
    告叫我到法院作證時要說吸食器不是他的，也要說施用的毒
    品不是他的，被告說如果我不這樣說，他會找人殺我，因為
    家裡的人都要靠我賺錢，所以我就依被告的意思說，我害怕
    被告，我擔心我的生命危險，請法院協助維護我的人身安全
    等語 (詳原審訴字卷第84-86頁)。又被告亦不否認其於原審
    開庭前，有告訴證人TINO要據實陳述等語 (詳本院卷第26頁
    反面)，足認被告於99年6月29日在原審審理前，確有與證人
    TINO接觸。倘被告問心無愧，豈有特意於證人TINO在法院作
    證前指示其如何陳述之必要，益徵證人TINO所指被告於其作
    證前與其見面並指示作證內容之情並非子虛。故證人TINO於
    原審99年 6月29日審理時證稱被告未無償轉讓其安非他命一
    節，顯係因事前遭被告不當影響、干預所致，且與上述事證
    不符，自不足採為有利被告之認定。
  (四)被告雖另辯稱：當天係之前開計程車認識之友人「阿東」、
    「小林」要賣其安非他命，證人TINO所施用之安非他命，亦
    係該 2人所提供，當日「阿東」有被警察盤查，「小林」去
    後面幫其開門，其才從後門進來，警察有登記該 2人名字云
    云。惟迄本案辯論終結，被告始終未能提供友人「阿東」、
    「小林」之年籍或聯絡方式；且警員搜索、查獲本案當時，
    並未見到如被告所述之「阿東」、「小林」出入或在場乙節
    ，已據據證人即查獲之員警田立琛於原審審理時證述明確 (
    詳原審訴字卷第47-50頁)。況依被告所述，「阿東」、「小
    林」係其友人，惟被告尚需花錢向彼等購買甲基安非他命施
    用，則「阿東」、「小林」焉能將甲基安非他命無償提供素
    不相識之證人TINO？被告所辯，無非臨訟卸責之詞，自無足
    採。
  (五)安非他命、甲基安非他命均屬毒品危害防制條例第2條第2項
    第 2款所規定之第二級安非他命類毒品，若未經實際鑑驗究
    屬安非他命或甲基安非他命，一般提供及施用者均泛稱為安
    非他命，證人TINO為警查獲後，經採尿送鑑檢出甲基安非他
    命成分，已如前述，可見被告及證人TINO於檢察官訊問及原
    審審理中所述轉讓「安非他命」之事實，實際均為「甲基安
    非他命」，附此敘明。
  (六)綜上所述，被告上開所辯，均不足採信，本件事證明確，被
    告犯行堪以認定，應依法論科。
二、按甲基安非他命雖係毒品危害防制條例第2條第2項第 2款所
    定之第二級毒品，但亦屬藥事法所稱之禁藥（即藥事法第22
    條第 1款所稱之經中央衛生主管機關明令公告禁止製造、調
    劑、輸入、輸出、販賣或陳列之毒害藥品），而明知為禁藥
    而轉讓者，藥事法第83條定有處罰明文。故行為人明知為禁
    藥即甲基安非他命而轉讓予他人者，除成立毒品危害防制條
    例第8條第2項轉讓第二級毒品罪外，亦構成藥事法第83條第
     1項轉讓禁藥罪，此係屬同一犯罪行為而同時有二種法律可
    資處罰之法條競合情形，應依「重法優於輕法」、「後法優
    於前法」等法理，擇一處斷。又毒品危害防制條例第 8條第
    2項轉讓第二級毒品罪之法定本刑為「 6月以上5年以下有期
    徒刑，得併科新臺幣70萬元以下罰金」，而藥事法第83條第
    1項轉讓禁藥罪係於93年4月21日修正公布，同年月23日生效
    之後法，該罪之法定本刑為「 7年以下有期徒刑，得併科新
    臺幣 500萬元以下罰金」，行為人除轉讓甲基安非他命，其
    數量達行政院依毒品危害防制條例第8條第6項規定所訂定之
    標準，經依法加重該條第 2項之法定刑後，較藥事法第83條
    第1項之法定刑為重之情形外，因修正後藥事法第83條第1項
    之法定本刑，顯較毒品危害防制條例第8條第2項之罪之法定
    本刑為重，且屬後法，依前述「重法優於輕法」、「後法優
    於前法」之法理，自應優先適用藥事法第83條第 1項之規定
    處斷(最高法院99台上2041號判決參照)。本案被告轉讓予證
    人TINO施用之甲基安非他命數量固不詳，惟係被告當日施用
    所剩，且僅供證人TINO施用 1次，衡以一般施用毒品單次施
    用甲基安非他命之數量，要無可能達「轉讓持有毒品加重其
    刑之數量標準」所定「第二級毒品：淨重10公克以上」之加
    重其刑標準，自應優先適用藥事法第83條第 1項規定論處。
    故核被告所為，係犯藥事法第83條第 1項轉讓禁藥罪。起訴
    書認被告係犯毒品危害防制條例第8條第2項轉讓第二級毒品
    罪，尚有未洽，惟公訴檢察官已於99年 5月14日原審準備程
    序時增列藥事法第83條第 1項，基於檢察一體之原則，本院
    自無庸再諭知變更起訴法條，附此敘明。又被告持有第二級
    毒品後，進而轉讓，其持有之低度行為應為轉讓之高度行為
    所吸收，不另論罪。
三、原審適用藥事法第83條第 1項，並審酌被告明知施用甲基安
    非他命戕害身心，核屬社會亂源之一，不僅未勸阻證人TINO
    施用，竟無償轉讓甲基安非他命予證人TINO施用，且犯後不
    知悔改，企圖脫免罪責，要脅證人TINO於原審審理時為不實
    證述，犯後態度不佳，及其前科素行、犯罪動機、智識程度
    等一切情狀，量處有期徒刑7月，復敘明員警於98年7月31日
    另在「九條檳榔攤」內扣得第二級毒品甲基安非他命2包(毛
    重0.88公克) ，雖屬法律上禁止持有之違禁物，惟與本件轉
    讓毒品之犯罪事實無直接關係，且於被告所犯持有第二級毒
    品罪中已宣告沒收銷燬（詳原審法院98年度壢簡字第2733號
    刑事簡易判決），並經檢察官執行沒收銷燬，此有臺灣桃園
    地方法院檢察署檢察官扣押（沒收）物品處分命令1 份附卷
    可參，不併予宣告沒收銷燬；另扣案之吸食器 1只，係被告
    所有，為被告與證人TINO施用甲基安非他命所使用之物，業
    據被告於警詢、證人TINO於檢察官訊問及原審99年7 月27日
    審理時陳述明確，與本件被告轉讓第二級毒品之犯行無涉 (
    按仍得作為本案補強證據之用) ，均不併予宣告沒收等語，
    經核並無不合。被告上訴意旨否認此部分犯罪，指摘原判決
    不當，為無理由，應予駁回。
乙、無罪(即撤銷改判)部分
一、公訴意旨另略以：被告另於98年7月第2週之某日、98年7 月
    28日某時，在上址「九條檳榔攤」內，轉讓甲基安非他命予
    TINO共2次，因認被告此部分涉犯藥事法第83條第1項轉讓禁
    藥罪(按經公訴檢察官於原審99年5月14日準備程序中增列)
    、毒品危害防制條例第8條第2項轉讓第二級毒品罪嫌云云。
二、按犯罪事實應依證據認定之，無證據不得認定犯罪事實；又
    不能證明被告犯罪者，應諭知無罪之判決；刑事訴訟法第15
    4條第2項、第301條第1項分別定有明文。再檢察官對於起訴
    之犯罪事實，應負提出證據及說服之實質舉證責任。倘其所
    提出之證據，不足為被告有罪之積極證明，或其指出證明之
    方法，無從說服法院以形成被告有罪之心證者，基於無罪推
    定之原則，自應為被告無罪判決之諭知（刑事訴訟法第 161
    條第1項、刑事妥速審判法第6條、最高法院92年台上字第12
    8號判例參照)。次按，犯販賣、轉讓、施用、持有毒品等罪
    ，供出毒品來源，因而查獲其他正犯或共犯者，減輕或免除
    其刑，毒品危害防制條例第17條定有明文。從而犯前揭之罪
    ，而供出毒品來源者，乃有利於己之陳述，與一般無利害關
    係證人所為之陳述尚屬有別，為擔保其陳述之真實性，以避
    免為邀得寬典而為損人利己之不實陳述，是其陳述是否與事
    實相符，仍應調查其他證據以資審認，必達於一般之人均不
    致有所懷疑，而得確信其為真實之程度者，始得據為有罪之
    認定。
三、本件檢察官認被告於98年7月間第2週之某日、98年 7月28日
    涉犯轉讓禁藥罪嫌，無非以證人TINO之指訴、扣案甲基安非
    他命2包、吸食器1只、臺灣檢驗科技股份有限公司濫用藥物
    檢驗報告1紙為其論據。
四、訊據被告堅決否認有於98年7月第2週之某日、98年 7月28日
    轉讓甲基安非他命予證人TINO之犯行。經查，證人TINO於檢
    察官偵查及原審審理中，固曾指證被告於98年7月第2週之某
    日、98年 7月28日免費提供甲基安非他命予其施用，惟此供
    出毒品來源，係屬有利於己之陳述，揆之上開說明，在別無
    佐證之下，尚難遽採為不利被告之認定。至扣案之甲基安非
    他命2包、吸食器1只、臺灣檢驗科技股份有限公司濫用藥物
    檢驗報告，僅能作為被告有於查獲當日(即98年 7月31日)轉
    讓甲基安非他命予證人TINO之佐證(詳如上述)，尚不足以補
    強、擔保證人TINO所為「被告有於98年7月第2週之某日、98
    年 7月28日轉讓甲基安非他命」陳述之真實性。故檢察官所
    提事證，尚有合理懷疑空間存在，不足使所指被告於98年 7
    月第2週之某日、98年7月28日轉讓禁藥犯行達於無所懷疑，
    而得確信為真實之程度。此外，本院復查無其他積極證據足
    資證明被告有此部分犯行，既不能證明被告犯罪，應為無罪
    之諭知。
五、原審未詳酌上情，遽對被告被訴於98年7月第2週之某日、98
    年 7月28日轉讓禁藥為有罪之諭知，自有未洽，被告提起上
    訴，指摘原判決此部分不當，為有理由，自應由本院就該部
    分及定執行刑予以撤銷，另為被告無罪之諭知。
據上論斷，應依刑事訴訟法第368條、第369條第1項前段、第364
條、第301條第1項，判決如主文。
本案經檢察官柯麗鈴到庭執行職務
中    華    民    國    99    年    10    月    21    日
                  刑事第十三庭  審判長法  官  曾德水
                                      法  官  王復生
                                      法  官  宋松璟
以上正本證明與原本無異。
如不服本判決，應於收受送達後10日內向本院提出上訴書狀，其
未敘述上訴之理由者並得於提起上訴後10日內向本院補提理由書
（均須按他造當事人之人數附繕本）「切勿逕送上級法院」。
                                      書記官  蘇秋
中    華    民    國    99    年    10    月    22    日
附錄本案論罪科刑法條：
藥事法第83條
明知為偽藥或禁藥，而販賣、供應、調劑、運送、寄藏、牙保、
轉讓或意圖販賣而陳列者，處 7年以下有期徒刑，得併科新臺幣
5 百萬元以下罰金。
犯前項之罪，因而致人於死者，處 7年以上有期徒刑，致重傷者
，處 3年以上 12年以下有期徒刑。
因過失犯第 1項之罪者，處 2年以下有期徒刑、拘役或科新臺幣
30 萬元以下罰金。
第 1項之未遂犯罰之。

司法院資訊處製作；財團法人民間司法改革基金會備份。
